【裁判字號】    90,上訴,1199
【裁判日期】    900918
【裁判案由】    違反槍彈藥刀械管制條例
【裁判全文】
臺灣高等法院高雄分院刑事判決    九十年度上訴字第一一九九號
    上  訴  人
    即  被  告  甲○○
    指定辯護人  本院公設辯護人  李佩娟
右上訴人因違反槍砲彈藥刀械管制條例案件，不服臺灣高雄地方法院九十年度訴字第
一九八號中華民國九十年六月二十七日第一審判決（起訴案號：臺灣高雄地方法院
檢察署八十九年度偵字第一五八二九號），提起上訴，本院判決如左：
      主  文
上訴駁回。
      事  實
一、甲○○前於八十七年間因違反槍砲彈藥刀械管制條例案件，於八十九年二月六日
    ，經台灣台中地方法院判處有期徒刑五年二月，併科罰金新台幣五萬元，經上訴
    於台灣高等法院台中分院，於八十八年十一月十一日，以八十七年上訴字第一一
    七四號判處有期徒刑二年，併科新台幣五萬元，緩刑四年確定，仍於緩刑期間內
    ，復於八十九年因違反毒品危害防制條例案件，經臺灣高雄地方法院於八十九年
    九月十五日，以八十九年易字第三五二六號判處有期徒刑四月，如易服勞役以三
    百元折算一日，惟尚未執行完畢。竟不知警惕，於八十九年六月間某日，在高雄
    市九如新村四巷四號一樓住處之房間內，未經許可，將其所購未燃放之沖天炮拆
    解後，將其內之火藥倒入空胡椒罐中，再加入小鋼珠及小鉛塊等物，並以塑膠蓋
    封口外接引線之方式，製造具有殺傷力之爆裂物一枚。嗣於八十九年七月十三日
    十五時五十分許，由高雄縣警察局鳳山分局忠孝派出所向台灣高雄地方法院檢察
    署申請搜索票進行搜索而查獲，並扣得上開爆裂物一枚。
二、案經高雄縣警察局鳳山分局報請台灣高雄地方法院檢察署檢察官偵查起訴。
      理  由
一、被告甲○○於本院調查及審理中，經合法傳喚，均未到庭。惟右開事實，迭據被
    告甲○○於警訊時、檢察官偵查中及原審審理時坦承不諱，且有查獲之上開土製
    爆裂物一枚（已因鑑定而拆解）可資佐證；又前開土製爆裂物經送內政部警政署
    刑事警察局鑑定結果，認該土製爆裂物重約一百一十公克，係以胡椒粉之空罐為
    容器，內裝小鋼珠、小鉛塊及黑色火藥，以一條長約十三公分之爆引為引信，可
    利用點火方式引爆，結構完整，認具破壞性與殺傷力，有該局八十九年一月九日
    刑偵五字第三九六二號爆炸（裂）物鑑驗處理通知書一紙附卷可稽（見偵卷第十
    頁），足徵被告甲○○之自白與事實相符，是本件事證明確，被告甲○○犯行堪
    以認定。
二、核被告甲○○所為，係犯槍砲彈藥刀械管制條例第七條第一項之未經許可製造爆
    裂物罪（公訴人雖起訴被告係犯同條例第七條第四項之罪，惟於原審審理時經檢
    察官當庭變更起訴法條為同條例第七條第一項之罪）。被告製造土製爆裂物後未
    經許可持有之低度行為為高度之製造行為所吸收，不另論罪。又被告僅因一時失
    慮罹犯重刑，且該枚爆裂物僅如胡椒罐大小，裝載煙火類火藥，其威力不大，未
    攜之出外使用，亦未供他人做犯罪工具，情輕法重，堪予憫恕，如量處法定最低
    刑度，仍嫌過重，爰依刑法第五十九條之規定減輕其刑。又被告雖於警訊時、檢
    察官偵查中及原審審理時自白犯罪，惟按犯本條之罪，於偵查中或審判中自白，
    並供述全部槍砲、彈藥、刀械之來源及去向，因而查獲或因而防止重大危害治安
    事件之發生者，減輕或免除其刑，槍砲彈藥刀械管制條例第十八條第四項前段規
    定甚明，亦即本條規定之意旨係為維護社會治安，並鼓勵違反本條例規定之被告
    將另藏放或販賣、製造前開槍砲、彈藥、刀械等違禁物者供出，並得以在未發生
    危害社會治安之事端前查獲，始得因之獲得減刑之寬典，而本件被告違反槍砲彈
    藥刀械管制條例案件，係因被告違反毒品危害防制條例案件經高雄縣警察局鳳山
    分局向台灣高雄地方法院檢察署檢察官聲請搜索票後，在被告住所之房間辦公桌
    之抽屜裡查獲前開土製爆裂物，並非因被告主動自白而查獲，有警詢筆錄及執行
    搜索報告各一份附卷可憑，尚難依上開規定減輕或免除其刑，附此說明。又按保
    安處分係對受處分人將來之危險性所為拘束其身體、自由等之處置，以達教化與
    治療之目的，乃為刑罰之補充制度，本諸法治國家保障人權之原理及刑法之保護
    作用，其法律規定之內容，應受比例原則之規範，使保安處分之宣告與行為人所
    為行為之嚴重性、行為人所表現之危險性，及對於行為人未來行為之期待性相當
    。而保安處分中之強制工作，旨在對嚴重職業性犯罪及欠缺正確工作觀念，使其
    日後重返社會後，能適應社會生活，此觀刑法第九十條第一項及竊盜犯贓物犯保
    安處分條例第三條第一項規定，亦均係本此意旨而制定，再由法院視行為人之危
    險性格，決定應否交付強制工作，以達特別預防之目的。據此，槍砲彈藥刀械管
    制條例第十九條第一項之規定，不問行為人有無預防矯治其社會危險性之必要，
    一律宣付強制工作三年，拘束其中不具社會危險性之受處分人之身體、自由部分
    ，其所採措施與所欲達成預防矯治之目的及所需程度，不合憲法第二十三所定之
    比例原則，故犯槍砲彈藥刀械管制條例第十九條第一項所定之罪，不問行為人有
    無預防矯治其社會危險性之必要，一律宣付強制工作三年之部分，與前開意旨不
    符者，應不予適用，此業據司法院大法官會議釋字第四七一號解釋甚明。是以犯
    槍砲彈藥刀械管制條例第十九條第一項之罪者，如行為人僅係一時失慮罹犯刑章
    ，但不具習慣犯、常業犯之犯罪性格者，殊無當然採保安處分中之強制工作以達
    行為人再社會化或改善行為人潛在危險性格之必要。再按保安處中強制工作含有
    社會隔離及拘束人身自由效果，在執行過程中對人民行動自由之侵害及對受處分
    人所造成之痛苦與懲罰，實與刑罰中之自由刑無異，因而在決定是否應宣告強制
    工作時，舉凡憲法上保障人身自由之各種建制及現代法治國家對人身自由所普遍
    賦予之權利，如罪刑法定主義、不溯及既往、一罪不二罰原則皆應適用，故保安
    處分中之強制工作與刑罰兩者對人民實際上所產生的影響既無可分，二者在本質
    上即有同等之性質，據此，如就被告一犯罪行為已為刑罰之宣告，復宣告具刑罰
    性質之保安處分，顯有違一罪不二罰之基本原則，核與憲法第八條保障人身自由
    有違。是於本案中審酌被告僅係一時失慮，致罹刑章，雖被告所製造具有殺傷力
    之土製爆裂物對於社會治安之危害甚大，惟被告於製造後並未持前開土製爆裂物
    犯案之刑案紀錄，危險性並非鉅大，況被告於警、偵訊及原審審理時已坦承犯行
    ，顯有悔意，則其對於社會治安之危害應屬影響不大，參酌大法官會議釋字第四
    七一號解釋全文意旨，本院認對其為如主文所示之刑之懲處，已足令其思過向善
    ，而收刑罰之效，應足以達到預防其再犯之目的等情，尚無依上開條例第十九條
    第一項之規定，令入勞動場所強制工作之必要，亦併敘明。至於扣案之爆裂物乙
    枚，業經刑事警察局鑑驗時拆解，已不具爆裂物之完整性，失其效能，而無殺傷
    力，應已非屬違禁物，且拆解後之殘餘物，亦非被告供犯罪或預備所用之物，爰
    不予沒收之諭知。
三、原審認被告甲○○罪證明確，適用槍砲彈藥刀械管制條例第七條第一項、刑法第
    十一條前段、第五十九條、第四十二條第二項，罰金罰鍰提高標準條例第二條，
    現行法規所定貨幣單位折算新台幣條例第二條之規定，並爰審酌被告正值壯齡，
    不思正途，無故製造具有殺傷力之爆裂物，其犯罪之動機、目的、手段，對於公
    眾及他人均造成嚴重威脅，並對於社會治安造成潛在危險，惟其所製造之爆裂物
    屬簡易型，製造後並未持之犯罪，犯罪後坦承犯行態度良好等一切情狀，量處有
    期徒刑參年柒月，併科罰金新臺幣伍萬元，罰金刑部分並諭知易如服勞役之折算
    標準為以新臺幣玖佰元即銀元參佰元折算壹日，且敘明被告尚無依上開條例第十
    九條第一項之規定，令入勞動場所強制工作之必要，扣案之爆裂物乙枚，經鑑驗
    拆解，已無殺傷力，非屬違禁物，且拆解後之殘餘物，亦非被告供犯罪或預備所
    用之物，不予沒收之諭知。認事用法，均無違誤，量刑亦屬妥適，被告未具理由
    提起上訴，指摘原判決不當，為無理由，應予駁回。
四、被告甲○○經合法傳喚，無正當理由不到庭，爰不待其陳述逕行判決。
據上論結，應依刑事訴訟法第三百六十八條、第三百七十一條，判決如主文。
本案經檢察官林應華到庭執行職務。
中    華    民    國      九十      年       九       月     十八   日
                臺灣高等法院高雄分院刑事第三庭
                                  審判長法官  莊秋桃
                                        法官  莊崑山
                                        法官  陳中和
右正本證明與原本無異。
如不服本判決，應於判決送達後十日內向本院提出上訴狀，其未述理由者並應於提
出上訴狀後十日內向本院補提理由書（應附繕本)。
                                      書記官  梁美姿
中    華    民    國      九十      年       九       月     二十   日
附錄：本判決論罪科刑法條：
槍砲彈藥刀械管制條例第七條第一項：
未經許可，製造、販賣或運輸火砲、肩射武器、機關槍、衝鋒槍、卡柄槍、自動步槍
、普通步槍、馬槍、手槍或各類砲彈、炸彈、爆裂物者，處死刑、無期徒刑或七年以
上有期徒刑；處徒刑者，併科新臺幣三千萬元以下罰金。
                                                                        Ｄ


司法院資訊處製作；財團法人民間司法改革基金會備份。
